最高法院刑事判決　　　　　　九十六年度台上字第六六二三號
上　訴　人　甲○○
選任辯護人　戴慕蘭律師
上列上訴人因違反毒品危害防制條例案件，不服台灣高等法院高
雄分院中華民國九十六年一月三十一日第二審判決（九十五年度
上訴字第六九七號，起訴案號：台灣高雄地方法院檢察署九十三
年度偵字第五七二六號），提起上訴，本院判決如下：
    主  文
原判決撤銷，發回台灣高等法院高雄分院。
    理  由
原判決認定上訴人甲○○有如原判決事實欄所載之犯行，因而撤
銷第一審之科刑判決，改判論處上訴人販賣第二級毒品罪刑（處
有期徒刑八年，併科罰金新台幣七萬五千元，罰金如易服勞役，
以新台幣二千元折算一日）：固非無見。
惟查：（一）刑事訴訟法採直接審理主義，故採為判決基礎之證
據資料，必須經過調查程序而顯現出於審判庭者，始與直接審理
主義相符，否則其所踐行之訴訟程序即屬違背法令；又依刑事訴
訟法第一百六十四條規定：審判長應將證物提示當事人、代理人
、辯護人或輔佐人，使其辨認。同法第一百六十五條第一項規定
：卷宗內之筆錄及其他文書可為證據者，審判長應向當事人、代
理人、辯護人或輔佐人宣讀或告以要旨。是審判長於審判期日調
查證據，應將採為判決基礎之物證及筆錄或文書證據向當事人、
代理人、辯護人或輔佐人提示、宣讀或告以要旨，使其為辯論，
其訴訟程序始為合法；上開規定依同法第三百六十四條，為第二
審審判所準用；因之第二審法院自應踐行該項程序，使被告及辯
護人等瞭解該證據之內容及意義，並為充分之辯論，始得採為判
決之基礎，倘未依法向辯護人宣讀、提示或告以要旨，剝奪其訴
訟防禦權，遽採為判決之基礎，自屬違背同法第一百五十五條第
二項：「未經合法調查之證據，不得作為判斷之依據」之規定。
本件上訴人及其辯護人歷審均以上訴人之警詢筆錄係非出於任意
性而主張警詢筆錄無證據能力，上訴人並在第一審陳稱：「我不
懂法律，警察叫我等一下，再照著筆錄內容回答，等一下會有人
再問我」等語，檢察官在第一審審理中並因卷內查無上訴人之警
詢錄音帶而聲明捨棄該項警詢之證據（見訴字卷第三十頁、第五
十二頁）。原判決認上訴人之警詢筆錄具有證據能力，理由說明
警詢筆錄之錄音帶，已經台灣高雄地方法院民國九十五年二月二
十一日雄院隆刑往九十四年度訴字第一五三二號函檢送附卷，有
上開函件在卷（見原判決正本第三頁至第四頁）；並進而依憑上
開函件、錄音帶及上訴人之警詢筆錄，為不利上訴人之認定。惟
依卷內資料，上開錄音帶原誤附於台灣高雄地方法院審理中之另
一案件，經台灣高雄地方法院另案承辦股於九十四年十一月三十
日本件第一審辯論終結後，始於九十五年二月二十一日行文本案
第一審法院之承辦股，並檢附警詢錄音帶附卷「存證」（見訴字
卷第一五二頁）。是上開證據，似為上訴人及其辯護人在第一審
訴訟中所不知，且本件經上訴後，原審在審理程序中亦未將上開
錄音帶提示於上訴人及其辯護人或告以要旨，致上訴人及其辯護
人無從對上開證據為主張，致剝奪上訴人之訴訟防禦權，其所踐
行之訴訟程序，自有違誤。且上訴人在審理中辯稱其警詢係警員
叫伊照著筆錄回答，似以警察誘導並自行製作筆錄交上訴人照唸
筆錄之情形置辯，倘係如此，則非不可勘驗警員與上訴人問答之
錄音情形，以判斷上訴人所辯是否實在。惟原判決理由說明：「
被告（上訴人）於本院審理中亦陳稱：『警詢筆錄都是警察叫我
說的，是警察先跟我套好的；製作（警詢）筆錄之前，有二個警
察跟我在小房間討論過』等語，被告確於警詢中為如警詢筆錄所
載之陳述已明」等語（見原判決正本第四頁）。置上訴人所持上
開辯解於不顧，判決自有違誤。（二）犯罪事實應依證據認定，
有罪之判決書，應於理由內記載認定犯罪事實所憑之證據及其認
定之理由，否則即有理由不備之違法。又採證認事雖屬於事實審
法院自由判斷之職權，但此項判斷，仍須不違背一般經驗法則及
論理法則，否則，即難謂為適法。是法院依憑經驗法則之推論，
仍應於理由內敘明其憑為判斷之一般經驗定則，以明其推論之過
程，否認仍有理由不備之違誤。原判決理由說明：「扣案被告販
入之第三級毒品愷他命檢驗前共計二０八．三五公克及五顆（併
含MDMA成分），第四級毒品硝甲西泮檢驗前共計六十五顆及九七
．六公克（二十八顆），均顯已超過一般施用之數量，被告係意
圖販出營利而販入該等毒品，亦可認定」等語（見原判決正本第
八頁）。惟愷他命及硝甲西泮之一般合理施用數量究竟為何？上
開查獲之數量又如何屬超過一般施用之數量？均未據原判決在理
由內詳加敘明，遽謂其係供販賣所用，即有理由不備之可議。且
原判決事實認定上訴人意圖營利而販入第三級毒品愷他命二百公
克外，另經「阿和」附贈而持有愷他命配料二十公克，就該二十
公克部分，未據原判決在理由內敘明其判斷之依據及認定之理由
，亦有理由不備之違誤。（三）原判決理由說明：「被告持有愷
他命及一粒眠之低度行為，已分別為販賣愷他命及一粒眠之高度
行為所吸收，均不另論其持有罪責」等語（見原判決正本第九頁
）。惟依毒品危害防制條例第十一條之一固規定第三、四級毒品
及製造或施用毒品之器具，無正當理由，不得擅自持有。惟同條
例對於單純持有第三、四級毒品者，並無處罰之明文。原判決上
開關於論罪之說明，似以上訴人持有第三、四級毒品亦屬犯罪行
為，因吸收關係而不另論以持有罪，有適用法則不當之違誤。以
上或係上訴意旨所指摘，或為本院得依職權調查之事項，應認原
判決有撤銷發回更審之原因。
據上論結，應依刑事訴訟法第三百九十七條、第四百零一條，判
決如主文。
中　　華　　民　　國　九十六　年　 十一 　月　二十九　日
                      最高法院刑事第十一庭
                          審判長法官  林　永　茂
                                法官  蘇　振　堂
                                法官  蕭　仰　歸
                                法官  何　菁　莪
                                法官  黃　梅　月
      本件正本證明與原本無異
                                      書  記  官
中　　華　　民　　國　九十六　年　 十二 　月　　三　　日
                                                Ａ
